---
title: "Core-PAM — Rastreabilidade Metodológica e Resultados (Living QMD)"
format:
  html:
    toc: true
    toc-depth: 3
    number-sections: true
  pdf:
    toc: true
    number-sections: true
execute:
  echo: false
  warning: false
  message: false
---

```{r setup}
#| include: false
library(readr)
library(jsonlite)
library(arrow)
library(knitr)
library(dplyr)
# source("scripts/00_setup.R")  # uncomment for full environment
```

# 1. Desenho do Estudo (Congelado)

## 1.1 Objetivos e Desfechos

O objetivo primário é derivar o menor subconjunto do painel PAM50 (Core-PAM)
que mantém desempenho prognóstico não-inferior ao PAM50 completo no C-index
fora-da-dobra (OOF), com margem ΔC = 0,010 pré-especificada.

- **Desfecho primário:** OS (sobrevida global) — todas as coortes, exceto METABRIC
- **METABRIC:** DSS (sobrevida específica por doença) como primário; OS como sensibilidade
- **Parâmetros congelados:**
  - ΔC = 0,010 | α = 0,5 | K = 10 dobras | min_genes_fraction = 0,80
  - Dobras determinísticas via SHA-256(patient_id) — gene count NÃO pré-especificado

## 1.2 Coortes

| Coorte | Papel | Plataforma | N | Eventos OS | % | Mediana FU (censurados) | PAM50 cobertura |
|--------|-------|------------|---|------------|---|--------------------------|-----------------|
| SCAN-B (GSE96058) | **Treino** | RNA-seq Illumina | **3.069** | 322 | 10,5% | 54,9 meses | 50/50 (100%) |
| TCGA-BRCA | Validação | RNA-seq STAR/GDC | **1.072** | 150 | 14,0% | 28,3 meses | 49/50 (98%)¹ |
| METABRIC | Validação | Microarray Illumina HT-12 | **1.980** | 1.144 OS / 646 DSS | 57,8% OS | **157,9 meses** | 50/50 (100%) |
| GSE20685 | Validação | Microarray Affymetrix HGU133A | **327** | 83 | 25,4% | 97,2 meses | 44/50 (88%)² |

¹ MIA ausente no TCGA-BRCA (não mapeado por org.Hs.eg.db nesta coorte)
² 6 genes ausentes (ANLN, CXXC5, GPR160, NUF2, TMEM45B, UBE2T) são **limitação da plataforma
HGU133A** (2003): não possuem probes neste array — confirmado via `hgu133a.db`.
44/50 é o teto absoluto desta plataforma.

> **Opção A (aprovada 2026-02-28):** SCAN-B = todos os 3.069 samples do GSE96058
> como treino. Não há split interno; GSE96058 não é coorte de validação separada.

# 2. Dados Brutos e Integridade

```{r cohort-summary}
#| label: tbl-cohort-summary
#| tbl-cap: "Resumo das coortes — dados processados"
if (file.exists("results/supp/cohort_summary_table.csv")) {
  coh_sum <- read_csv("results/supp/cohort_summary_table.csv", show_col_types = FALSE)
  kable(coh_sum, digits = 1)
} else {
  cat("Run logs/export_cohort_summary.R to generate this table.\n")
}
```

# 3. Pré-processamento

## 3.1 Expressão Gênica

- **RNA-seq** (SCAN-B, TCGA-BRCA): contagens brutas → edgeR `filterByExpr` → TMM → logCPM (prior.count=1)
- **Microarray** (METABRIC, GSE20685): intensidades log2 como obtidas; log2(x+1) se p95 > 20
- **Mapeamento HGNC:** Ensembl → `org.Hs.eg.db` + `AnnotationDbi` (offline); Affymetrix → `hgu133a.db`
- **Colapso de probes:** maior variância intra-coorte por símbolo HGNC
- **Z-score:** intra-coorte (scripts 06_zscore_*.R); nunca entre coortes

## 3.2 Dados Clínicos

- Tempos em meses (divisor: 30,4375 dias/mês para dias; 12 para anos)
- Amostras com tempo ≤ 0 excluídas
- Reverse Kaplan–Meier como estimativa de seguimento mediano para censurados

```{r pam50-coverage}
#| label: tbl-pam50
#| tbl-cap: "Cobertura PAM50 por coorte (script 04)"
if (file.exists("results/supp/pam50_coverage_summary.csv")) {
  pam <- read_csv("results/supp/pam50_coverage_summary.csv", show_col_types = FALSE)
  kable(pam |> select(cohort, role, n_pam50_present, pct_pam50, genes_missing, go_nogo))
} else {
  cat("Run scripts/04_gene_audit_freeze.R to generate this table.\n")
}
```

# 4. Derivação do Core-PAM (Script 05)

**Design (A1-proof):**
- Dobras determinísticas: SHA-256(patient_id) + estratificação por evento → **sem seed como motor**
- OOF C-index por nível de df → seleciona **menor df** com C_adj ≥ C_max − ΔC
- Número de genes não pré-especificado: derivado dos dados + regra congelada
- **Pool candidato:** 50 genes canônicos do PAM50 (Parker et al. 2009, J Clin Oncol) — KRT8 excluído
- **Máximo df avaliado: 49 de 50 genes.** Com elastic-net (α=0,5), mesmo no λ mínimo, a penalidade L1
  mantém pelo menos 1 coeficiente em zero (o gene de menor contribuição prognóstica não foi selecionado
  em nenhum λ da trajetória glmnet). Isso é comportamento esperado do elastic-net e não representa
  falha metodológica — o df=49 é o teto real observado nos dados, não um teto imposto.

```{r corepam-summary}
#| label: tbl-corepam
#| tbl-cap: "Core-PAM: parâmetros de derivação"
json_path <- "results/corepam/selected_CorePAM_summary.json"
if (file.exists(json_path)) {
  deriv <- fromJSON(json_path)
  cat(sprintf("Genes selecionados: %d\n", deriv$selected$df))
  cat(sprintf("OOF C_adj: %.4f | C_max: %.4f | gap: %.4f\n",
              deriv$selected$c_adj, deriv$selected$c_max, deriv$selected$gap))
  cat(sprintf("Genes: %s\n", paste(deriv$selected$genes, collapse=", ")))
} else {
  cat("Aguardando execução do script 05.\n")
  cat("Gene count: A SER DETERMINADO (não pré-especificado).\n")
}
```

```{r pareto-curve}
#| label: fig-pareto
#| fig-cap: "Curva Pareto: df (número de genes) vs C-index OOF"
pareto_path <- "results/corepam/pareto_df_cindex_oof.csv"
if (file.exists(pareto_path) && requireNamespace("ggplot2", quietly=TRUE)) {
  library(ggplot2)
  par_df <- read_csv(pareto_path, show_col_types = FALSE)
  cmax <- max(par_df$c_adj, na.rm=TRUE)
  ggplot(par_df, aes(x=df, y=c_adj)) +
    geom_line(color="steelblue") + geom_point(size=1.5) +
    geom_hline(yintercept=cmax - 0.01, linetype="dashed", color="red") +
    labs(x="Número de genes (df)", y="C-index OOF (ajustado)",
         caption="Linha vermelha: C_max − ΔC = limiar de não-inferioridade") +
    theme_minimal()
} else {
  cat("Aguardando execução do script 05.\n")
}
```

# 5. Validação (OS/DSS)

## 5.1 Resultados por Coorte

> **Nota sobre TCGA-BRCA:** Esta coorte é estruturalmente diferente das demais.
> Mediana de seguimento = 32 meses (vs. 113–159 mo nas outras coortes), taxa de evento = 14%
> (vs. 25–58%). Consequências esperadas e defensáveis: (1) curvas KM se cruzam na cauda
> (instabilidade estatística com n-at-risk < 35 após 100 meses); (2) análise de quartis
> perde poder com poucos eventos por grupo; (3) HR = 1,20 é menor que nas coortes com seguimento
> longo. O sinal é robusto no horizonte de 24 meses: HR = 1,64 (IC 95% 1,24–2,16), p = 0,00047.
> O resultado principal do TCGA deve ser reportado com ênfase na análise de sensibilidade de 24m.

```{r survival-results}
# Lê os resultados individuais dos 3 coortes de validação (gerados pelos scripts 07_*)
surv_files <- c(
  "results/supp/survival_results_TCGA_BRCA.csv",
  "results/supp/survival_results_METABRIC.csv",
  "results/supp/survival_results_GSE20685.csv"
)
if (all(file.exists(surv_files))) {
  tab_surv <- bind_rows(lapply(surv_files, read_csv, show_col_types = FALSE)) |>
    select(cohort, endpoint, n_samples, n_events, fu_median_months,
           hr_uni, hr_uni_lo95, hr_uni_hi95, p_uni,
           c_index, c_index_lo95, c_index_hi95)
  kable(tab_surv, digits = 3,
        col.names = c("Coorte","Endpoint","N","Eventos","FU med (mo)",
                      "HR","IC95% inf","IC95% sup","p","C_adj","IC_lo","IC_hi"))
} else {
  cat("Aguardando scripts 07_survival_analysis_*.R.\n")
}
```

## 5.2 Meta-análise

```{r meta-results}
if (file.exists("results/main/Meta_Survival_Summary.csv")) {
  meta <- read_csv("results/main/Meta_Survival_Summary.csv", show_col_types = FALSE)
  kable(meta, digits = 3)
} else {
  cat("Aguardando script 08_meta_survival.R.\n")
}
```

# 6. Controle de Qualidade

- Correlações off-diagonal entre scores das coortes (script 13)
- PCA forense no METABRIC (script 14)
- Verificação de esquema e intervalos (script 15)
- Anti-hard-code: nenhum número no manuscrito foi digitado manualmente (script 16)

# 7. Figuras e Tabelas (embutidas)

```{r fig-study-design}
#| eval: false
# knitr::include_graphics("figures/main/Fig1_StudyDesign_Freeze.pdf")
```

# 8. Declarações (pronto para periódico)

- **Aprovação ética:** dados públicos (GEO, GDC, cBioPortal) — dispensa aprovação ética específica
- **Disponibilidade de dados:** todos os dados brutos disponíveis publicamente nos repositórios citados
- **Código:** disponível em repositório GitHub (link a confirmar)
- **Conflito de interesses:** nenhum declarado
- **Financiamento:** a confirmar
