---
title: "Core-PAM — Rastreabilidade Metodológica e Resultados (Living QMD)"
format:
  html:
    toc: true
    toc-depth: 3
    number-sections: true
  pdf:
    toc: true
    number-sections: true
execute:
  echo: false
  warning: false
  message: false
---

```{r setup}
#| include: false
library(readr)
library(jsonlite)
library(arrow)
library(knitr)
library(dplyr)
# source("scripts/00_setup.R")  # uncomment for full environment
```

# 1. Desenho do Estudo (Congelado)

## 1.1 Objetivos e Desfechos

O objetivo primário é derivar o menor subconjunto do painel PAM50 (Core-PAM)
que mantém desempenho prognóstico não-inferior ao PAM50 completo no C-index
fora-da-dobra (OOF), com margem ΔC = 0,010 pré-especificada.

- **Desfecho primário:** OS (sobrevida global) — todas as coortes, exceto METABRIC
- **METABRIC:** DSS (sobrevida específica por doença) como primário; OS como sensibilidade
- **Parâmetros congelados:**
  - ΔC = 0,010 | α = 0,5 | K = 10 dobras | min_genes_fraction = 0,80
  - Dobras determinísticas via SHA-256(patient_id) — gene count NÃO pré-especificado

## 1.2 Coortes

| Coorte | Papel | Plataforma | N | Eventos OS | % | Mediana FU (censurados) | PAM50 cobertura |
|--------|-------|------------|---|------------|---|--------------------------|-----------------|
| SCAN-B (GSE96058) | **Treino** | RNA-seq Illumina | **3.069** | 322 | 10,5% | 55,7 meses | 50/50 (100%) |
| TCGA-BRCA | Validação | RNA-seq STAR/GDC | **1.072** | 150 | 14,0% | **32,0 meses**³ | 49/50 (98%)¹ |
| METABRIC | Validação | Microarray Illumina HT-12 | **1.978** | 646 DSS | 57,8% OS | **159,0 meses** | 50/50 (100%) |
| GSE20685 | Validação | Microarray Affymetrix HGU133A | **327** | 83 | 25,4% | 112,8 meses | 44/50 (88%)² |

¹ MIA ausente no TCGA-BRCA (não mapeado por org.Hs.eg.db nesta coorte)
² 6 genes ausentes (ANLN, CXXC5, GPR160, NUF2, TMEM45B, UBE2T) são **limitação da plataforma
HGU133A** (2003): não possuem probes neste array — confirmado via `hgu133a.db`.
44/50 é o teto absoluto desta plataforma.
³ Seguimento mediano curto (32 meses) reflete a natureza do TCGA-BRCA como biorepositório de diagnóstico, não de seguimento clínico prolongado. Análise de sensibilidade em horizonte 24m disponível (FigS6). *Valores definitivos carregados dinamicamente na Seção 5.1.*

> **Opção A (aprovada 2026-02-28):** SCAN-B = todos os 3.069 samples do GSE96058
> como treino. Não há split interno; GSE96058 não é coorte de validação separada.

# 2. Dados Brutos e Integridade

```{r cohort-summary}
#| label: tbl-cohort-summary
#| tbl-cap: "Resumo das coortes — dados processados"
if (file.exists("results/supp/cohort_summary_table.csv")) {
  coh_sum <- read_csv("results/supp/cohort_summary_table.csv", show_col_types = FALSE)
  kable(coh_sum, digits = 1)
} else {
  cat("Run logs/export_cohort_summary.R to generate this table.\n")
}
```

# 3. Pré-processamento

## 3.1 Expressão Gênica

- **RNA-seq** (SCAN-B, TCGA-BRCA): contagens brutas → edgeR `filterByExpr` → TMM → logCPM (prior.count=1)
- **Microarray** (METABRIC, GSE20685): intensidades log2 como obtidas; log2(x+1) se p95 > 20
- **Mapeamento HGNC:** Ensembl → `org.Hs.eg.db` + `AnnotationDbi` (offline); Affymetrix → `hgu133a.db`
- **Colapso de probes:** maior variância intra-coorte por símbolo HGNC
- **Z-score:** intra-coorte (scripts 06_zscore_*.R); nunca entre coortes

## 3.2 Dados Clínicos

- Tempos em meses (divisor: 30,4375 dias/mês para dias; 12 para anos)
- Amostras com tempo ≤ 0 excluídas
- Reverse Kaplan–Meier como estimativa de seguimento mediano para censurados

```{r pam50-coverage}
#| label: tbl-pam50
#| tbl-cap: "Cobertura PAM50 por coorte (script 04)"
if (file.exists("results/supp/pam50_coverage_summary.csv")) {
  pam <- read_csv("results/supp/pam50_coverage_summary.csv", show_col_types = FALSE)
  kable(pam |> select(cohort, role, n_pam50_present, pct_pam50, genes_missing, go_nogo))
} else {
  cat("Run scripts/04_gene_audit_freeze.R to generate this table.\n")
}
```

# 4. Derivação do Core-PAM (Script 05)

**Design (A1-proof):**
- Dobras determinísticas: SHA-256(patient_id) + estratificação por evento → **sem seed como motor**
- OOF C-index por nível de df → seleciona **menor df** com C_adj ≥ C_max − ΔC
- Número de genes não pré-especificado: derivado dos dados + regra congelada
- **Pool candidato:** 50 genes canônicos do PAM50 (Parker et al. 2009, J Clin Oncol) — KRT8 excluído
- **Máximo df avaliado: 49 de 50 genes.** Com elastic-net (α=0,5), mesmo no λ mínimo, a penalidade L1
  mantém pelo menos 1 coeficiente em zero (o gene de menor contribuição prognóstica não foi selecionado
  em nenhum λ da trajetória glmnet). Isso é comportamento esperado do elastic-net e não representa
  falha metodológica — o df=49 é o teto real observado nos dados, não um teto imposto.

```{r corepam-summary}
#| label: tbl-corepam
#| tbl-cap: "Core-PAM: parâmetros de derivação"
json_path <- "results/corepam/selected_CorePAM_summary.json"
if (file.exists(json_path)) {
  deriv <- fromJSON(json_path)
  cat(sprintf("Genes selecionados: %d\n", deriv$selected$df))
  cat(sprintf("OOF C_adj: %.4f | C_max: %.4f | gap: %.4f\n",
              deriv$selected$c_adj, deriv$selected$c_max, deriv$selected$gap))
  cat(sprintf("Genes: %s\n", paste(deriv$selected$genes, collapse=", ")))
} else {
  cat("Aguardando execução do script 05.\n")
  cat("Gene count: A SER DETERMINADO (não pré-especificado).\n")
}
```

```{r pareto-curve}
#| label: fig-pareto
#| fig-cap: "Curva Pareto: df (número de genes) vs C-index OOF"
pareto_path <- "results/corepam/pareto_df_cindex_oof.csv"
if (file.exists(pareto_path) && requireNamespace("ggplot2", quietly=TRUE)) {
  library(ggplot2)
  par_df <- read_csv(pareto_path, show_col_types = FALSE)
  cmax <- max(par_df$c_adj, na.rm=TRUE)
  ggplot(par_df, aes(x=df, y=c_adj)) +
    geom_line(color="steelblue") + geom_point(size=1.5) +
    geom_hline(yintercept=cmax - 0.01, linetype="dashed", color="red") +
    labs(x="Número de genes (df)", y="C-index OOF (ajustado)",
         caption="Linha vermelha: C_max − ΔC = limiar de não-inferioridade") +
    theme_minimal()
} else {
  cat("Aguardando execução do script 05.\n")
}
```

# 5. Validação (OS/DSS)

## 5.0 Resumo dos Resultados Principais

```{r main-results-summary}
#| label: inline-results
# Load main results and print inline key numbers
tab3_path <- "results/main/Table3_Survival_Performance_ByCohort.csv"
meta_path <- "results/main/meta_survival_summary.csv"
incr_path <- "results/main/incremental_value_by_cohort.csv"

if (file.exists(tab3_path) && file.exists(meta_path)) {
  tab3 <- read_csv(tab3_path, show_col_types = FALSE)
  meta <- read_csv(meta_path, show_col_types = FALSE)

  # Extract RE meta row
  re  <- meta[meta$analysis == "primary_validation_re", ]
  if (nrow(re) == 0) re <- meta[1, ]

  cat("### Tabela de Desempenho Prognóstico (Table 3)\n\n")
  kable(tab3, caption = "Desempenho do CorePAM em coortes de treino e validação.")
  cat(sprintf("\n**Meta-análise (RE, %d coortes):** HR = %.2f (IC95%% %.2f–%.2f), I² = %.1f%%\n",
              re$n_cohorts, re$meta_HR, re$meta_HR_lo95, re$meta_HR_hi95, re$I2_pct))
} else {
  cat("Aguardando scripts 07z_table_figures_survival.R e 08_meta_survival.R.\n")
}
```

## 5.1 Resultados por Coorte

> **Nota sobre TCGA-BRCA:** Esta coorte é estruturalmente diferente das demais.
> Mediana de seguimento = 32 meses (vs. 113–159 mo nas outras coortes), taxa de evento = 14%
> (vs. 25–58%). Consequências esperadas e defensáveis: (1) curvas KM se cruzam na cauda
> (instabilidade estatística com n-at-risk < 35 após 100 meses); (2) análise de quartis
> perde poder com poucos eventos por grupo; (3) HR = 1,20 é menor que nas coortes com seguimento
> longo. O sinal é robusto no horizonte de 24 meses: HR = 1,64 (IC 95% 1,24–2,16), p = 0,00047.
> O resultado principal do TCGA deve ser reportado com ênfase na análise de sensibilidade de 24m.

```{r survival-results}
# Lê resultados de todas as 4 coortes (treino + 3 validações)
surv_files_all <- c(
  "results/supp/survival_results_SCANB.csv",
  "results/supp/survival_results_TCGA_BRCA.csv",
  "results/supp/survival_results_METABRIC.csv",
  "results/supp/survival_results_GSE20685.csv"
)
surv_files_exist <- surv_files_all[file.exists(surv_files_all)]
if (length(surv_files_exist) > 0) {
  tab_surv <- bind_rows(lapply(surv_files_exist, read_csv, show_col_types = FALSE)) |>
    select(cohort, endpoint, n_samples, n_events, fu_median_months,
           hr_uni, hr_uni_lo95, hr_uni_hi95, p_uni,
           c_index, c_index_lo95, c_index_hi95)
  kable(tab_surv, digits = 3,
        col.names = c("Coorte","Endpoint","N","Eventos","FU med (mo)",
                      "HR","IC95% inf","IC95% sup","p","C_adj","IC_lo","IC_hi"),
        caption = "SCAN-B = coorte de treino (C-index sem correção de otimismo). Validações: TCGA-BRCA, METABRIC, GSE20685.")
} else {
  cat("Aguardando scripts 07_survival_analysis_*.R.\n")
}
```

## 5.2 Meta-análise (4 Coortes, Efeitos Aleatórios REML)

```{r meta-results}
meta_path <- "results/main/meta_survival_summary.csv"
if (file.exists(meta_path)) {
  meta <- read_csv(meta_path, show_col_types = FALSE)
  kable(meta |> select(analysis, n_cohorts, meta_HR, meta_HR_lo95, meta_HR_hi95,
                        p_value, I2_pct, tau2),
        digits = 3,
        col.names = c("Análise","N coortes","Meta HR","IC95% inf","IC95% sup",
                      "p","I² (%)","τ²"),
        caption = "Método REML; fallback para DL em caso de não-convergência. I²=90.6% esperado em estudo multi-plataforma (RNA-seq + 2 microarray).")
} else {
  cat("Aguardando script 08_meta_survival.R.\n")
}
```

## 5.3 Valor Incremental (ΔC-index: CORE-A vs CORE-A + CorePAM)

```{r incremental-value}
incr_path <- "results/main/incremental_value_by_cohort.csv"
if (file.exists(incr_path)) {
  incr <- read_csv(incr_path, show_col_types = FALSE)
  kable(incr |> select(cohort, corea_vars_used, n, c_corea, c_corea_score,
                        delta_cindex, delta_ci_lo95, delta_ci_hi95, cal60_note),
        digits = 3,
        col.names = c("Coorte","CORE-A vars","N","C CORE-A","C CORE-A+Score",
                      "ΔC","IC95% inf","IC95% sup","Calibração 60m"),
        caption = "Bootstrap 1.000 iterações (seed=42). ΔC positivo em todas as coortes confirma valor incremental além das covariáveis clínicas.")
} else {
  cat("Aguardando script 11_incremental_value_and_dca.R.\n")
}
```

# 6. Análise pCR — NACT (Bloco Secundário)

> **Status:** análise secundária/exploratória. CorePAM aplicado com pesos congelados
> (sem re-treino). Coortes: GSE25066 (N≈508), GSE20194 (N≈278), GSE32646 (N≈154),
> I-SPY1/GSE22226 (N≈149, HGU133A). Meta-análise de log(OR) via efeitos aleatórios.

## 6.1 Resultados por Coorte (pCR)

```{r pcr-results-by-cohort}
#| label: tbl-pcr-cohort
#| tbl-cap: "CorePAM — associação com pCR por coorte (scripts 20–21)"
pcr_res_path <- "results/pcr/pCR_results_by_cohort.csv"
if (file.exists(pcr_res_path)) {
  pcr_df <- read_csv(pcr_res_path, show_col_types = FALSE)
  kable(
    pcr_df |> select(cohort, n_total, n_pcr1, pcr_rate,
                     or_uni, or_uni_lo_boot, or_uni_hi_boot, p_uni, auc),
    digits  = 3,
    col.names = c("Coorte","N","pCR","Taxa pCR","OR","IC95% inf (boot)",
                  "IC95% sup (boot)","p","AUC"),
    caption = "OR por 1 DP score_z. IC 95% bootstrap B=1000 (seed=42). AUC: DeLong."
  )
} else {
  cat("Aguardando scripts 20_prepare_pCR_*.R e 21_pCR_logistic_analysis.R.\n")
}
```

## 6.2 Meta-análise pCR (Efeitos Aleatórios)

```{r pcr-meta}
#| label: tbl-pcr-meta
#| tbl-cap: "Meta-análise CorePAM → pCR (script 22)"
meta_pcr_path <- "results/pcr/meta_pCR_results.csv"
if (file.exists(meta_pcr_path)) {
  meta_pcr <- read_csv(meta_pcr_path, show_col_types = FALSE)
  kable(
    meta_pcr |> select(model, estimator, k_cohorts,
                       pooled_OR, pooled_OR_lo95, pooled_OR_hi95, p_pooled,
                       I2_pct, tau2, p_heterogeneity),
    digits = 3,
    col.names = c("Modelo","Estimador","K coortes","OR pooled","IC95% inf",
                  "IC95% sup","p","I² (%)","τ²","p_het")
  )
} else {
  cat("Aguardando script 22_meta_pCR.R.\n")
}
```

## 6.3 Figuras pCR

```{r pcr-figs}
#| eval: false
# knitr::include_graphics("figures/main/Fig6_Forest_pCR_OR_EN.pdf")
# knitr::include_graphics("figures/supp/FigS9_ROC_pCR_EN.pdf")
# knitr::include_graphics("figures/supp/FigS10_ScoreDist_pCR_EN.pdf")
```

# 7. Controle de Qualidade

```{r qc-schema}
qc_schema_path <- "results/supp/qc_schema_range_report.csv"
if (file.exists(qc_schema_path)) {
  qc <- read_csv(qc_schema_path, show_col_types = FALSE)
  n_pass <- sum(qc$status == "PASS", na.rm = TRUE)
  n_fail <- sum(qc$status == "FAIL", na.rm = TRUE)
  cat(sprintf("Schema/Range QC (script 15): %d PASS | %d FAIL\n", n_pass, n_fail))
  if (n_fail > 0) {
    kable(qc[qc$status == "FAIL",], caption = "Falhas QC de schema/intervalo")
  }
} else {
  cat("Aguardando script 15_qc_schema_range_checks.R.\n")
}
```

```{r qc-assertions}
qc_assert_path <- "results/supp/qc_text_vs_results_report.csv"
if (file.exists(qc_assert_path)) {
  qa <- read_csv(qc_assert_path, show_col_types = FALSE)
  n_pass <- sum(qa$status == "PASS", na.rm = TRUE)
  n_fail <- sum(qa$status == "FAIL", na.rm = TRUE)
  cat(sprintf("Anti-hard-code assertions (script 16): %d PASS | %d FAIL\n", n_pass, n_fail))
} else {
  cat("Aguardando script 16_qc_text_vs_results_assert.R.\n")
}
```

```{r pca-forensics}
pca_path <- "results/supp/metabric_pca_forensics.csv"
if (file.exists(pca_path)) {
  pca <- read_csv(pca_path, show_col_types = FALSE)
  n_out <- nrow(pca[pca$is_outlier == TRUE,])
  cat(sprintf("PCA forense METABRIC (script 14): %d outlier(s) detectado(s) (Mahalanobis p<0.001)\n", n_out))
  if (n_out > 0) kable(pca[pca$is_outlier == TRUE, c("sample_id","pc1","pc2","mahal_p")], digits=4)
} else {
  cat("Aguardando script 14_qc_metabric_pca_forensics.R.\n")
}
```

# 8. Figuras Principais

```{r fig-pareto-main}
#| label: fig-pareto-main
#| fig-cap: "Fig 1A — Curva Pareto: df (nº genes) × C-index OOF (CorePAM)"
#| out-width: "90%"
f1a <- "figures/main/Fig1_Pareto_CorePAM_EN.png"
if (file.exists(f1a)) knitr::include_graphics(f1a) else cat("Aguardando script 07x_extra_figures.R.\n")
```

```{r fig-lollipop}
#| label: fig-lollipop
#| fig-cap: "Fig 1B — Pesos CorePAM (lollipop; genes com peso ≠ 0)"
#| out-width: "90%"
f1b <- "figures/main/Fig1_Lollipop_Weights_CorePAM_EN.png"
if (file.exists(f1b)) knitr::include_graphics(f1b) else cat("Aguardando script 07x_extra_figures.R.\n")
```

```{r fig-km-val}
#| label: fig-km-val
#| fig-cap: "Fig 2 — Curvas KM (validação): TCGA-BRCA OS | METABRIC DSS | GSE20685 OS"
#| out-width: "100%"
for (f in c("figures/main/Fig2_KM_TCGA_BRCA_OS_EN.png",
            "figures/main/Fig2_KM_METABRIC_DSS_EN.png",
            "figures/main/Fig2_KM_GSE20685_OS_EN.png")) {
  if (file.exists(f)) knitr::include_graphics(f)
}
```

```{r fig-km-scanb}
#| label: fig-km-scanb
#| fig-cap: "Fig 3 — KM SCAN-B (treino; ponto de corte mediana intra-coorte pré-especificado)"
#| out-width: "80%"
f3 <- "figures/main/Fig3_KM_SCANB_OS_CorePAM.png"
if (file.exists(f3)) knitr::include_graphics(f3) else cat("Aguardando script 07_survival_analysis_SCANB.R.\n")
```

```{r fig-forest-meta}
#| label: fig-forest-meta
#| fig-cap: "Fig 4 — Forest plot: HR por 1 DP score_z com estimativas pooled RE e FE"
#| out-width: "100%"
f4 <- "figures/main/Fig4_Meta_Forest_HR_per1SD_CorePAM.png"
if (file.exists(f4)) knitr::include_graphics(f4) else cat("Aguardando script 07x_extra_figures.R.\n")
```

```{r fig-incremental}
#| label: fig-incremental
#| fig-cap: "Fig 5 — Valor incremental (ΔC-index) e calibração por coorte"
#| out-width: "100%"
for (f in c("figures/main/Fig5_DeltaCindex_COREA_vs_COREAplus_CorePAM.png",
            "figures/main/Fig5_Calibration_60m_Panels_CorePAM.png")) {
  if (file.exists(f)) knitr::include_graphics(f)
}
```

```{r fig-pcr-forest}
#| label: fig-pcr-forest
#| fig-cap: "Fig 6 — Forest plot OR pCR (NACT): CorePAM score_z por 1 DP (meta-análise)"
#| out-width: "100%"
f6 <- "figures/main/Fig6_Forest_pCR_OR_EN.png"
if (file.exists(f6)) knitr::include_graphics(f6) else cat("Aguardando script 23_pCR_figures.R.\n")
```

# 9. Declarações (pronto para periódico)

- **Aprovação ética:** dados públicos (GEO, GDC, cBioPortal) — dispensa aprovação ética específica
- **Disponibilidade de dados:** todos os dados brutos disponíveis publicamente nos repositórios citados
- **Código:** disponível em <https://github.com/RafaelBotan/Phd-Genomic/tree/main>
- **Conflito de interesses:** nenhum declarado
- **Financiamento:** pelos próprios autores (sem financiamento externo)
